---
title: "Monitoramento do Programa UPA 24h"
author: "Lucíola Paranhos e Murilo Lordello"
date: "26 de outubro de 2018"
output: ioslides_presentation
---

```{r setup, include=FALSE,  message=FALSE, warning = FALSE}
knitr::opts_chunk$set(echo = FALSE)
#``{r, message=FALSE, warning = FALSE, echo = FALSE}

# lista de pacotes
lista.de.pacotes = c("tidyverse","lubridate","janitor","readxl","stringr","repmis","survey","srvyr","ggplot2","scales")
novos.pacotes <- lista.de.pacotes[!(lista.de.pacotes %in%
                                      installed.packages()[,"Package"])]
if(length(novos.pacotes) > 0) {install.packages(novos.pacotes)}
lapply(lista.de.pacotes, require, character.only=T)
rm(lista.de.pacotes,novos.pacotes)
gc()


#importando bases UPA E PRODUÇÃO SIA/SUS
# controleupa - Dados administrativos da Coordenação de Urgência do Ministério da Saúde
# registra as propostas de construção de UPA
# producaoupa - Extração com Tabwin do Sistema SIA/SUS do Ministério da Saúde
# registra a produção das UPA que estão em funcionamento
controleupa <- read_xlsx("C:/Users/Luciola/Documents/Pos ENAP ADPP/D6analise/trabalho final/controle_upa24h_ago2018.xlsx", skip = 0)
producaoupa <- read_xlsx("C:/Users/Luciola/Documents/Pos ENAP ADPP/D6analise/trabalho final/producao_upa_13082018.xlsx", skip = 3)

controleupa <- controleupa [,c(1,2,5,6,7,8,10,11,13,17,24,25,37,38,40,41,42,43)]


# resumindo opÇÕES de status
controleupa <- controleupa %>%
  mutate(situacao = str_sub(Status_UPA, 1,2),
         situacao = case_when(
             situacao == "1."~"Ação preparatória",
             situacao == "2."~"Ação preparatória",
             situacao == "3."~"Em obras",
             situacao == "4 "~"Concluída",
             situacao == "4."~"Em funcionamento")
         )

# total e percentual de upa por situação e por UF
UPA_UF_situacao <- controleupa %>%
  group_by(UF,situacao) %>%
   summarise(total= n())%>%
    mutate(percent=prop.table(total))


# total e percentual de upa por ano da proposta e por situação
UPA_progr_situa <- controleupa %>%
  filter(!progr== "SES/SMS")%>%
  group_by(progr,situacao) %>%
    summarise(total= n())%>%
    mutate(percent=prop.table(total))

# GRAFICO UPA por situação e ano da proposta
UPA_progr <- ggplot(data=UPA_progr_situa, aes(x=progr, y=total, fill=situacao)) +
  geom_bar(stat="identity")+
  ggtitle("TOTAL DE UPA POR ANO PROPOSTA E SITUAÇÃO DE IMPLANTAÇÃO")+
  labs(x="Ano proposta", y = "Nº de UPA")
UPA_progr

# GRAFICO UPA por situação e UF
 situacao_estado <- ggplot(data=UPA_UF_situacao, aes(x=UF, y=total, fill=situacao)) +
   geom_bar(stat="identity")+
    labs(x="UF", y = "Nº de UPA")
 situacao_estado
 

# TOTALiza  UPA por situação (status resumido)
Controle_status <- controleupa %>%
  group_by(situacao)%>%
    summarise(nr_UPA = n())%>%
    mutate(percent=prop.table(nr_UPA))
#Controle_status

# total e percentual de upa por porte e por UF
UPA_UFporte <- controleupa %>%
  group_by(UF,porte) %>%
   summarise(total= n())%>%
    mutate(percent=prop.table(total))


# total e percentual de upa por porte
upa_porte <- controleupa %>%
  group_by(porte)%>%
  summarise(total=n())%>%
  mutate(prop = prop.table(total))


#controle upa em funcionamento
upa_funcionamento <- controleupa %>%
  filter(str_detect(Status_UPA, "4.4|4.5"))%>%
  mutate(CNES = as.numeric(CNES))

# total e percentual de upa em funcionamento por porte e por UF
UPA_UFporte_func <- controleupa %>%
  filter(str_detect(Status_UPA, "4.4|4.5")) %>%
  group_by(UF,porte) %>%
   summarise(total= n())%>%
   mutate(percent=prop.table(total))

# total e percentual de upa em funcionamento por porte
upa_porte_func <- controleupa %>%
  filter(str_detect(Status_UPA, "4.4|4.5"))%>%
  group_by(porte)%>%
  summarise(total=n())%>%
  mutate(prop = prop.table(total))

#install.packages('ggplot2')
library(ggplot2)
library(scales)

blank_theme <- theme_minimal()+
  theme(
    axis.title.x = element_blank(),
    axis.title.y = element_blank(),
    panel.border = element_blank(),
    panel.grid = element_blank(),
    axis.ticks = element_blank(),
    plot.title=element_text(size=14, face="bold", hjust = 0.5)
  )
#grafico upa por porte
  barras_porte <-ggplot(upa_porte, aes(x = porte, y = total, fill = porte)) + geom_bar(stat = "identity")+
  ggtitle("TOTAL DE UPA POR PORTE")
  barras_porte
  
  
  # GRAFICO UPA EM FUNCIONAMENTO por porte e UF
 barras_porte_f <- ggplot(upa_porte_func,aes(x="", y=total, fill=porte))+
  geom_bar(width = 1, stat = "identity")
 pizza_porte_func <- barras_porte_f + coord_polar("y", start=0)+
   theme(axis.text.x=element_blank())+
   geom_text(aes(y = total/3 + c(0, cumsum(total)[-length(total)]), 
                 label = percent(total/sum(total))), size=4)+
    ggtitle("% DE UPA EM FUNCIONAMENTO POR PORTE")+ blank_theme + theme(axis.text.x=element_blank())
 pizza_porte_func 
 
 # GRAFICO UPA por porte e UF
 porte_estado <- ggplot(data=UPA_UFporte, aes(x=UF, y=total, fill=porte)) +
   geom_bar(stat="identity")+
 labs(x="Porte", y = "Nº de UPA")
 porte_estado
 
  # GRAFICO UPA EM FUNCIONAMENTO por porte e UF
 porte_estado_func <- ggplot(data=UPA_UFporte_func, aes(x=UF, y=total, fill=porte)) +
    geom_bar(stat="identity")+
    ggtitle("TOTAL DE UPA EM FUNCIONAMENTO POR UF E POR PORTE")+
  labs(x="", y = "Nº de UPA")
    porte_estado_func
 
library(lubridate)
 
# datas que marcam evolução da implantação das upa, financiadas pelo Ministerio da Saúde
# excluídas as construídas por gestores locais e/ou realizadas pela Caixa Economica Federal
evolucao_upa <- controleupa %>%
filter(progr!="2008 CEF",!is.na(nrproposta))%>%
select(nrproposta,UF,municipio, ano_habil_construcao,Data1aParcela,Data_OIS,data_conclusao,Ano_funcionamento)

#acrescenta coluna que mostra tempo gasto na execução da obra, em dias
# a ideia é tirar média desse tempo por estado depois
evolucao_upa <- evolucao_upa %>%
mutate(Ano_funcionamento = as.character(Ano_funcionamento))%>%
mutate(tempo_obra = ymd(as.Date(data_conclusao)) - ymd(as.Date(Data_OIS))) #%>%

# mostra tempo média de obra por estado
evolucao_upa_uf <- evolucao_upa%>%
  filter(!is.na(tempo_obra))%>%
  group_by(UF)%>%
  summarise(em_obras = n(),
            media_meses_obra = round(mean(tempo_obra)/30),
            min_dias_obra = min(tempo_obra),
            max_dias_obra = max(tempo_obra))

  
# ANÁLISE DE PRODUÇÃOO DAS UPA

# desempilhando dados de produção mensal das UPA, todos os procedimentos
producao_mes <- producaoupa %>%
  mutate(CNES=as.numeric(CNES))%>%
  group_by(CNES,UF,MUNIC,OPCAO_CUSTEIO, ANO_MES)%>%
    summarise(total_atend= sum(ATENDIMENTO))%>%
    spread(ANO_MES, total_atend, fill = NA)
head(producao_mes)

# identificando UPA sem produção
semproducao <- upa_funcionamento%>%
  anti_join(producao_mes)
head(semproducao)

#identifiquei 2 UPA que n?o estava indicadas como 'em funcionamento' mas que tinham produção
erro <- producao_mes%>%
  anti_join(upa_funcionamento)


#Filtra só os procedimentos de atendimento médico
atendimentos <- producaoupa %>%
 select(CNES, UF, MUNIC, OPCAO_CUSTEIO,DES_PROC, COD_PROC, ANO_MES, ATENDIMENTO)%>%
  filter(COD_PROC %in% c('0301060096','0301060029','0301060100'))

#Desempilha dados de atendimento da tabela produção
# mostra atendimentos de cada upa nos meses
atendimentos_mes <- atendimentos %>%
 mutate(CNES = as.numeric(CNES)) %>%
  group_by(CNES,UF,MUNIC,OPCAO_CUSTEIO, ANO_MES)%>%
  summarise(total_atend= sum(ATENDIMENTO))%>%
  spread(ANO_MES, total_atend, fill = 0)
    

# mostra média de atendimentos de cada upa no semestre
atendimentos_mes2 <- atendimentos %>%
  mutate(CNES = as.numeric(CNES)) %>%
  group_by(CNES,UF,MUNIC,OPCAO_CUSTEIO)%>%
  summarise(media_cnes_sem = round(sum(ATENDIMENTO)/6,0)
             )
 
  
# mostra média de atendimentos de cada estado por PORTE no semestre
# FILTRA Somente as opções III, V e VIII de custeio, que equivalem aos portes I, II e III
atendimentos_mes_uf2 <- atendimentos_mes2 %>%
  filter(OPCAO_CUSTEIO %in% c('III','V','VIII'))%>%
  group_by(UF,OPCAO_CUSTEIO)%>%
  summarise(nr_upa = n(),
            total_media = round(sum(media_cnes_sem)/nr_upa,0)) %>%
  spread(OPCAO_CUSTEIO,total_media, fill=0)%>%
  group_by(UF)%>%
    summarise(nr_upa = sum(nr_upa),
                 III = sum(III),
                   V = sum(V),
               VIII = sum(VIII))

# grafico boxplot da medIa atendimento por uf e porte I
atend_porteI <- atendimentos_mes2 %>%
  filter(OPCAO_CUSTEIO == "III")%>% 
  filter(MUNIC != "Itanhaém")%>%    #outlier
  filter(media_cnes_sem > 100)      #outlier (5 casos)
  box_atend_uf1 <- ggplot(atend_porteI, aes(x = UF, y = media_cnes_sem, fill=UF))+
  geom_boxplot()+  theme(legend.position="none")+
    labs(title="Média mensal de atendimentos por UF - UPA PORTE I",x="", y = "Média Atendimentos/mês")+
    geom_hline(yintercept = 4500, linetype="dashed", color = "red")
  box_atend_uf1

# grafico boxplot da medIa atendimento por uf e porte II
  atend_porteII <- atendimentos_mes2 %>%
    filter(OPCAO_CUSTEIO == "V")%>%
    filter(MUNIC != "Parnamirim")%>%   #outlier
    filter(media_cnes_sem > 350)      #outlier (2 casos)
    box_atend_uf2 <- ggplot(atend_porteII, aes(x = UF, y = media_cnes_sem,fill=UF))+
    geom_boxplot()+ theme(legend.position="none")+
      labs(title="Média mensal de atendimentos por UF - UPA PORTE II",x="", y = "Média Atendimentos/mês")+
      geom_hline(yintercept = 6750, linetype="dashed", color = "red")
    box_atend_uf2
  

# grafico boxplot da medIa atendimento por uf e porte III
  atend_porteIII <- atendimentos_mes2 %>%
    filter(OPCAO_CUSTEIO == "VIII")%>%
    filter(MUNIC != "Duque de Caxias")%>%  #outlier (2 casos)
    filter(media_cnes_sem > 600)          #outlier (3 casos)
    box_atend_uf3 <- ggplot(atend_porteIII, aes(x = UF, y = media_cnes_sem, fill=UF))+
    geom_boxplot()+ theme(legend.position="none")+
     labs(title="Média mensal de atendimentos por UF - UPA PORTE III",x="", y = "Média Atendimentos/mês")+
      geom_hline(yintercept = 10125, linetype="dashed", color = "red")
    box_atend_uf3
```

# A PESQUISA

## OBJETO E OBJETIVOS

OBJETO

O Programa UPA 24h do Ministério da Saúde. A situação da implantação das Unidades de Pronto Atendimento - UPA 24h no país, considerando seus diferentes portes.

OBJETIVOS

  - Descrever panorama da situação de implantação das UPA no país
  - Descrever panorama das UPA 24h em funcionamento no país considerando seu porte e atendimento
  - Identificar dificuldades na implantação do Programa comparando o perfil de atendimento existente com o universo de oferta inicialmente previsto

# CONTEXTO E MÉTODO
## Contexto
Avaliação de um programa que completou 10 anos, num contexto de deficiência da Rede Atenção às Urgência, ainda com superlotação de hospitais, com demanda crescente de atendimento e corte de recursos.
Estados e municípios com dificuldades de implantação e manutenção das UPA já financiadas, solicitando alteração da função das unidades inicialmente propostas. 

## Método {.smaller}
Para a análise foram utilizadas 2 planilhas Excel com dados de 30/08/18. A primeira planilha de uso interno da Coordenação-Geral de Urgência e Emergência do Ministério da Saúde, com o controle resumo das propostas de implantação das UPA em andamento no país. Para esta foi necessário o trabalho de limpeza.  
Após a primeira tentativa de importação com o função read.xlsx e observação inicial de resultado, optei por uma simplificação dos nomes das colunas, ainda em excel, e retirada de textos em campos que identificavam valor ou códigos,  bem como a substituição de zero por vazio em alguns campos, para realizar novamente a importação.  
A segunda planilha, recebida mensalmente, tem dados extraídos do Sistema SIA/SUS, com a produção consolidada por procedimentos realizados de todas as UPA, nos meses de janeiro a junho de 2018. Na importação desta não foi necessária limpeza dos dados.  
Foram importadas assim 2 tabelas para análise: "controleupa", "producaoupa".  


## MONITORAMENTO DO PROGRAMA UPA 24h NO BRASIL {.smaller}
1º SEMESTRE DE 2018 

A UPA 24h é um estabelecimento de saúde que compõe a Rede de Atenção às Urgências. É de complexidade intermediária, e deve atuar em conjunto com a Atenção Básica e o SAMU 192 de um lado, e a Atenção Hospitalar e a Atenção Domiciliar de outro. Iniciado pelo Ministério da Saúde em 2008,  o Programa UPA 24h incentiva a construção e implantação de Unidades de Pronto Atendimento-UPA, visando melhorar os serviços de urgência e reduzir a superlotação dos hospitais.

A implantação é prevista para municípios de no mínimo 50.000 habitantes, com atendimento regionalizado. As UPA têm sua estrutura física e de atendimento classificada em Portes:

  - Porte I - De 50.000 a 100.000 habitantes 
  - Porte II - 100.001 a 200.000
  - Porte III - 200.001 a 300.000
  
## Implantação das UPA 24h no Brasil  {.smaller}

Atualmente existem no Brasil mais de 600 UPA 24h em funcionamento. Temos no entanto mais de 180 ainda em obras, e 141 unidades com obras concluídas que não iniciaram seu funcionamento.  

**Situação**          | **Nr UPA**  | **%**|
------------------|---------|-----|
Ação preparatória |      11 | 1,2 | 
Em obras          |     187 |19,9 | 
Concluída         |     141 |  15 | 
Em funcionamento  |     602 |  64 | 

Fonte: CGUE- Ministério da Saúde -30/08/18
  
## Implantação das UPA 24h no Brasil  {.smaller}

Ao longo dos anos verifica-se a dificuldade de conclusão das obras e de início de funcionamento das unidades,a despeito do tempo e recurso repassado.

```{r echo=FALSE, eval=T, fig.align='center'}
plot(UPA_progr)

```

A seguir a distribuição das UPA do Programa por porte no país.

## UPA EM IMPLANTAÇÃO

```{r echo=FALSE, eval=T, fig.align='center'}
plot(barras_porte)

```
As propostas de implantação de UPA Porte I se apresentaram em maior número.

## UPA EM FUNCIONAMENTO

```{r echo=FALSE, eval=T, fig.align='center'}
plot(pizza_porte_func)

```
Considerando somente as UPA que iniciaram funcionamento, verifica-se uma distribuição mais homogênea entre os portes.

## UPA POR PORTE NOS ESTADOS {.smaller}

```{r echo=FALSE, eval=T, fig.align='center'}
plot(porte_estado_func)

```
Pela relação direta com o contingente da população atingida na definção das UPA, percebe-se a concentração de UPA nos estados da região Sudeste, Bahia,Ceará e Paraná, bem como a concentração nestes estados, das UPA de maior porte.    

## MONITORAMENTO DA PRODUÇÃO DAS UPA

Considerando as UPA já em funcionamento, temos uma média de atendimentos esperados, para cada opção de capacidade de atendimento,que seria em torno de  
    4.500 atendimentos/mês nas unidades Porte I,  
    6.750 nas Porte II, e  
    10.125 nas Porte III.  

A seguir gráficos da média mensal de atendimentos realizados nas UPA por porte. Dados do 1º semestre de 2018.

## PRODUÇÃO DAS UPA - DISTRIBUIÇÃO POR ESTADOS

```{r echo=FALSE, eval=T, fig.align='center'}
plot(box_atend_uf1)

```

## PRODUÇÃO DAS UPA - DISTRIBUIÇÃO POR ESTADOS

```{r echo=FALSE, eval=T, fig.align='center'}
plot(box_atend_uf2)

```

## PRODUÇÃO DAS UPA - DISTRIBUIÇÃO POR ESTADOS

```{r echo=FALSE, eval=T, fig.align='center'}
plot(box_atend_uf3)

```

## CONSIDERAÇÕES SOBRE A EVOLUÇÃO DE IMPLANTAÇÃO DAS UPA

Observa-se desde o início do Programa um número considerável de unidades que não chegam a ter obras concluídas ou iniciando seu funcionamento, demostrando a dificuldade de municípios e estados em cumprir o solicitado, apesar do investimento recebido.Isto poderia estar associado a questões de gestão.  
O crescimento deste número, ano a ano, no entanto, pode indicar falta de condições financeiras de estados e municípios para implantar as UPA, e defasagem dos valores de incentivo repassados, já que os custos totais são partilhados entre os governos federal, estadual e municipal.

## CONSIDERAÇÕES SOBRE A PRODUÇÃO DAS UPA

Os dados mostram que em média as UPA Porte I estão com atendimento abaixo ou bem próximo do esperado. As de Porte II circulam mais em torno do esperado e em muitos casos estão bem acima em vários estados, e as UPA Porte III mostram um número maior de estados com atendimento abaixo do esperado.  

Ficou evidente também que dentro do grupo de UPA de cada porte há uma variação muito grande da média de atendimentos realizados, apontando uma discrepância entre a definição do porte e a real demanda local.

