---
title: "Monitoramento Programa UPA 24h"
author: "LUCIOLA e MURILO"
date: "21 de outubro de 2018"
output: ioslides_presentation
---

```{r setup, include=FALSE}
knitr::opts_chunk$set(echo = FALSE)
```

## MONITORAMENTO DO PROGRAMA UPA 24h NO BRASIL - 1º SEMESTRE DE 2018

A UPA 24h é um estabelecimento de saúde que compõe a Rede de Atenção às Urgências. É de complexidade intermediária, e deve atuar em conjunto com a Atenção Básica e o SAMU 192 de um lado, e a Atenção Hospitalar e a Atenção Domiciliar de outro. Iniciado pelo Ministério da Saúde em 2008,  o Programa UPA 24h incentiva a construção e implantação de UPA, visa melhorar os serviços de urgência e reduzir a superlotação dos hospitais.
A implantação é prevista para municípios de no mínimo 50.000 habitantes, com atendimento regionalizado. As UPA têm sua estrutura física e de atendimento classificada em Portes:

  - Porte I - De 50.000 a 100.000 habitantes 
  - Porte II - 100.001 a 200.000
  - Porte III - 200.001 a 300.000 habitantes


```{r, message=FALSE, warning = FALSE, echo = FALSE}

# lista de pacotes
lista.de.pacotes = c("tidyverse","lubridate","janitor","readxl","stringr","repmis","survey","srvyr","ggplot2","scales")
novos.pacotes <- lista.de.pacotes[!(lista.de.pacotes %in%
                                      installed.packages()[,"Package"])]
if(length(novos.pacotes) > 0) {install.packages(novos.pacotes)}
lapply(lista.de.pacotes, require, character.only=T)
rm(lista.de.pacotes,novos.pacotes)
gc()

#importando bases UPA E PRODU??O SIA/SUS
controleupa <- read_xlsx("C:/Users/Luciola/Documents/Pos ENAP ADPP/D6analise/trabalho final/controle_upa24h_ago2018.xlsx", skip = 0)
producaoupa <- read_xlsx("C:/Users/Luciola/Documents/Pos ENAP ADPP/D6analise/trabalho final/producao_upa_13082018.xlsx", skip = 3)

controleupa <- controleupa [,c(1,2,5,6,7,8,10,11,13,17,24,25,37,38,40,41,42,43)]


controleupa <- controleupa %>%
# resumindo opÇÕES de status
  mutate(situacao = str_sub(Status_UPA, 1,2))

# TOTALiza  UPA por situação (status resumido)
Controle_status <- controleupa %>%
  group_by(situacao)%>%
    summarise(nr_UPA = n())%>%
    mutate(percent=prop.table(nr_UPA),
           situacao = case_when(
             situacao == "1."~"A??o preparat?ria",
             situacao == "2."~"A??o preparat?ria",
             situacao == "3."~"Em obras",
             situacao == "4 "~"Conclu?da",
             situacao == "4."~"Em funcionamento"))
Controle_status

# total e percentual de upa por porte e por UF
UPA_UFporte <- controleupa %>%
  group_by(UF,porte) %>%
   summarise(total= n())%>%
    mutate(percent=prop.table(total))


# total e percentual de upa por porte
upa_porte <- controleupa %>%
  group_by(porte)%>%
  summarise(total=n())%>%
  mutate(prop = prop.table(total))


#controle upa em funcionamento
upa_funcionamento <- controleupa %>%
  filter(str_detect(Status_UPA, "4.4|4.5"))%>%
  mutate(CNES = as.numeric(CNES))

# total e percentual de upa em funcionamento por porte e por UF
UPA_UFporte_func <- controleupa %>%
  filter(str_detect(Status_UPA, "4.4|4.5")) %>%
  group_by(UF,porte) %>%
   summarise(total= n())%>%
   mutate(percent=prop.table(total))

# total e percentual de upa em funcionamento por porte
upa_porte_func <- controleupa %>%
  filter(str_detect(Status_UPA, "4.4|4.5"))%>%
  group_by(porte)%>%
  summarise(total=n())%>%
  mutate(prop = prop.table(total))

#install.packages('ggplot2')
#Loading
#library(ggplot2)
#library(scales)

blank_theme <- theme_minimal()+
  theme(
  axis.title.x = element_blank(),
  axis.title.y = element_blank(),
  panel.border = element_blank(),
  panel.grid=element_blank(),
  axis.ticks = element_blank(),
  plot.title=element_text(size=14, face="bold")
  )

#grafico upa por porte
  barras_porte <- ggplot(upa_porte,aes(x="", y=total, fill=porte))+
  geom_bar(width = 1, stat = "identity")
  pizza_porte <- barras_porte + coord_polar("y", start=0)+
  theme(axis.text.x=element_blank())+
  geom_text(aes(y = total/3 + c(0, cumsum(total)[-length(total)]), 
                  label = percent(total/sum(total))), size=4)+
  ggtitle("% DE UPA POR PORTE")
  
pizza_porte + blank_theme

 # GRAFICO UPA EM FUNCIONAMENTO por porte e UF
 barras_porte_f <- ggplot(upa_porte_func,aes(x="", y=total, fill=porte))+
  geom_bar(width = 1, stat = "identity")
 pizza_porte_func <- barras_porte_f + coord_polar("y", start=0)+
   theme(axis.text.x=element_blank())+
   geom_text(aes(y = total/3 + c(0, cumsum(total)[-length(total)]), 
                 label = percent(total/sum(total))), size=4)+
    ggtitle("% DE UPA EM FUNCIONAMENTO POR PORTE")
 
 pizza_porte_func + blank_theme
 
 # GRAFICO UPA por porte e UF
 porte_estado <- ggplot(data=UPA_UFporte, aes(x=UF, y=total, fill=porte)) +
   geom_bar(stat="identity")
 porte_estado
 
 # GRAFICO UPA EM FUNCIONAMENTO por porte e UF
 porte_estado_func <- ggplot(data=UPA_UFporte_func, aes(x=UF, y=total, fill=porte)) +
   geom_bar(stat="identity")
 porte_estado_func


 
library(lubridate)
 
# datas que marcam evolu??o da implanta??o das upa, financiadas pelo Ministerio da Sa?de
# exclu?das as constru?das por gestores locais e/ou realizadas pela Caixa Economica Federal
evolucao_upa <- controleupa %>%
filter(progr!="2008 CEF",!is.na(nrproposta))%>%
select(nrproposta,UF,municipio, ano_habil_construcao,Data1aParcela,Data_OIS,data_conclusao,Ano_funcionamento)

#acrescenta coluna que mostra tempo gasto na execu??o da obra, em dias
  # a ideia ? tirar m?dia desse tempo por estado depois
evolucao_upa <- evolucao_upa %>%
mutate(Ano_funcionamento = as.character(Ano_funcionamento))%>%
mutate(tempo_obra = ymd(as.Date(data_conclusao)) - ymd(as.Date(Data_OIS))) #%>%


```

## UPA POR PORTE

```{r echo=FALSE, eval=T, fig.align='center'}
plot(pizza_porte)
plot(pizza_porte_func)

```

## UPA POR PORTE NOS ESTADOS

```{r echo=FALSE, eval=T, fig.align='center'}
plot(porte_estado)

```


## Distribuição das UPA no Brasil

Atualmente temos no Brasil mais de 600 UPA em funcionamento e quase 200 em obras. Temos no entanto mais de 130 unidades com obras concluídas que não iniciaram funcionamento. Abaixo a distribuição das UPA do Programa por porte e sua disitibuição no país.

```{r echo=FALSE, eval=T, fig.align='center'}
Controle_status

```

## EVOLUÇÃO DA IMPLANTAÇÃO DAS UPA

